【裁判字號】    92,上易,440
【裁判日期】    920730
【裁判案由】    損害賠償
【裁判全文】
臺灣高等法院民事判決                            九十二年度上易字第四四０號
    上  訴  人  甲○○
    被上訴人    中國信託商業銀行股份有限公司
    法定代理人  辜仲諒
    訴訟代理人  林世宗
右當事人間請求損害賠償事件，上訴人對於中華民國九十二年四月十五日臺灣臺北地
方法院九十二年度訴字第一一八一號第一審判決提起上訴，本院判決如左：
    主      文
上訴駁回。
第二審訴訟費用由上訴人負擔。
    事      實
甲、上訴人方面：
  壹、聲明：
    一、原判決廢棄。
    二、被上訴人應給付上訴人新台幣（下同）壹佰萬元，及自原審起訴狀繕本送達
        翌日起，至清償日止，按年息百分之五計算之利息。
    三、第一、二審訴訟費用均由被上訴人負擔。
  貳、陳述：除與原判決記載相同者，茲引用之外，補稱略以：
    一、上訴人主張被上訴人未於約定日期扣款，已經就此部分舉證，即九十一年五
        月二十三日當日的存款餘額足敷支付該期信用卡最低繳費額，此為兩造所不
        爭執，故上訴人已盡舉證之責任。
    二、被上訴人遲至翌日即五月二十四日始行扣款，而當日帳戶內餘額已不夠扣繳
        ，是被上訴人應於當日立即通知上訴人補足差額，然此部分「通知」，被上
        訴人並未證明。
    三、上訴人因被上訴人之疏失致上訴人信用受損之事實，包括：
      (一)九十一年八月上訴人申請玉山銀行信用貸款被拒絕。
      (二)九十一年十二月上訴人申請上海銀行白金卡被拒絕。
      (三)九十二年二月上訴人申請台新銀行信貸五十萬元，因有不良紀錄只被核准三
        十七萬元。
乙、被上訴人方面：
  壹、聲明：駁回上訴。
  貳、陳述：除與原判決記載相同者，茲引用之外，補稱略以：
    一、被上訴人法定代理人於九十二年四月三日變更為「辜仲諒」，依法承受訴訟
        。
    二、依存款性相關服務性業務申請／約定書申請事項第八項委託辦理買賣證券、
        委託申購證券申購處理費及認購價款等，均由上訴人所指帳戶（０７１—５
        １—７２００６—９４０）扣款，故如上訴人主張該帳戶有其他應優先扣款
        之特別約定，應由上訴人負舉證責任。
    三、上訴人於八十八年八月二十一日另簽立信用卡帳款之直接轉帳付款委託書，
        亦約定以該帳戶（０７１—５１—７２００６—９４０）扣款，其約定時間
        本晚於原存款相關服務性業務申請／約定書申請事項之後，其扣款順序自應
        次於原扣款標的。
    四、被上訴人對於上訴人信用卡扣款延滯一個月之記錄與其主張信用貸款之申請
        結果間並無相關因果關係，依中華民國銀行商業同業公會全國聯合信用卡業
        務委員會所屬機構辦理信用卡業務自律公約第一章第二項規定，被上訴人僅
        依上訴人實際處理信用卡之情形送金融聯合徵信中心信用資料庫，以供其他
        金融機構參考並無違誤，至於其他金融機構參考後會為何種徵信判斷，並非
        被上訴人可約束。
    理      由
一、上訴人之法定代理人辜濂松已於九十年五月一日變更為辜仲諒，有上訴人提出之
    公司變更登記表為證，辜仲諒並聲明承受訴訟，經核無不合，核先敘明。
二、上訴人主張：上訴人係被上訴人之信用卡客戶，使用開立於被上訴人之帳號00
    0000000000號帳戶（下稱系爭帳戶）作為扣繳信用卡欠款之用，一向
    信用良好，上訴人於九十一年五月二十三日之存簿餘額尚有二萬二千零九十三元
    ，足夠繳納該期信用卡帳款最低繳費額二萬一千八百七十四元，惟被上訴人未依
    約定於當日扣款，反於同年五月二十四日扣款，因該日上訴人另有五千四百四十
    一元之證券支付款項，以致造成信用卡繳款不足，但被上訴人於扣款不足時又不
    依約通知上訴人補足款項，致上訴人因存款餘額不敷扣繳，信用受到重大傷害，
    無法再向銀行辦理信用貸款，被上訴人應賠償上訴人精神損害一百萬元等情，爰
    依民法第一百八十四條、第一百八十七條、第一百八十八條及第一百九十五條規
    定，求為命被上訴人給付上訴人一百萬元，及自起訴狀繕本送達翌日起至清償日
    止按年息百分之五計算之利息之判決。
    被上訴人則以：上訴人之帳戶兼有作為證券交易之扣款，而以證券款為優先扣款
    標的，以避免客戶發生證券款違約交割之情事，此對上訴人權益最有利，上訴人
    帳戶再扣除證券款項後，不足支付信用卡消費款，上訴人並未補足該帳戶之存款
    金額，而產生上訴人延滯一個月繳交信用卡欠款之紀錄，此過失應由上訴人承擔
    ，及依現行金融業務實務，鮮有因客戶因延滯一個月繳交信用卡欠款之紀錄，而
    無法申請貸款，且被上訴人基於服務客戶之立場，已向聯合徵信中心於今年二月
    份完成改檔作業等語，資為抗辯。
三、本件上訴人係被上訴人之信用卡客戶，使用開立於被上訴人之帳號000000
    000000號帳戶作為扣繳信用卡欠款及證券交易款之用，於九十一年五月二
    十三日，該帳戶有存款二萬二千零九十三元，嗣上訴人並於九十一年五月二十四
    日存入二萬二千六百五十八元，該帳戶內存款於同日扣繳證券款二萬八千零九十
    九元後，該帳戶餘額一萬六千六百五十二元，扣繳信用卡該期欠款最低繳款金額
    二萬一千八百七十四元，尚不足五千二百二十二元，因而產生上訴人延滯一個月
    繳交信用卡欠款之紀錄，而此紀錄已經被上訴人於九十二年二月間向金融聯合徵
    信中心更正之事實，為兩造所不爭，並有存摺影本及信用卡繳款資料影本在卷可
    稽，堪信為真實。
四、按當事人主張有利於己之事實者，就其事實有舉證之責任，民事訴訟法第二百七
    十七條前段定有明文。上訴人主張被上訴人未於約定日期扣款，於扣款金額不足
    時疏未通知上訴人補足款項，因故意或過失侵權行為致其信用受損云云，為被上
    訴人所否認，依上開法條規定，上訴人就被上訴人有故意或過失致其信用受損而
    構成侵權行為之事實，應負舉證責任。經查：
  (一)上訴人於八十八年八月二十一日簽立信用卡直接轉帳付款委託書，委託被上訴人
    將其信用卡帳款，自系爭帳戶直接轉帳付款，上訴人於委託書中選擇之扣繳方式
    為「應繳總金額」，而非「最低應繳金額」，且未約定每月扣款之日期，此有委
    託書影本在卷可稽（見本院卷第四九頁）。上訴人復自承其於繳款截止日前十天
    左右即收到信用卡消費明細表，故上訴人於繳款截止日前即已知悉其應繳總金額
    ，自應注意維持系爭帳戶在繳款截止日之存款餘額在該次「應繳總金額」以上，
    以利被上訴人收取該帳款，而上訴人於九十一年五月二十三日之最低應繳金額雖
    為二萬一千八百七十四元，惟其應繳總金額為二十一萬六千四百二十六元（見原
    審卷第二二頁），故被上訴人縱於九十一年五月二十三日依委託書之約定自系爭
    帳戶直接轉帳付款，系爭帳戶當日之存款餘額二萬二千零九十三元亦不足扣抵「
    應繳總金額」，上訴人主張於九十一年五月二十三日之存簿餘額尚有二萬二千零
    九十三元，足夠繳納該期信用卡帳款最低繳費額云云，顯與委託書約定之扣繳方
    式不符，自無可採。
  (二)退而言之，縱認系爭帳戶之存款餘額不足扣抵「應繳總金額」時，被上訴人應主
    動按「最低應繳金額」扣款，上訴人亦應於繳款截止日之後，至被上訴人扣款前
    ，隨時維持系爭帳戶之存款餘額在被上訴人可收取之「最低應繳金額」之狀態，
    雖信用卡消費明細表雖記載「繳款截止日」為五月二十三日，惟此為上訴人繳款
    之期限，而非被上訴人自系爭帳戶直接轉帳收款之期限，縱被上訴人於五月二十
    四日始自系爭帳戶轉帳收取帳款，亦不得謂被上訴人有過失。而上訴人使用系爭
    帳戶同時作為信用卡及證券交易之扣款，於九十一年五月二十三日，系爭帳戶之
    存款雖尚有二萬一千八百七十四元足敷支付該期信用卡最低繳費款，惟於九十一
    年五月二十四日，上開帳戶存款餘額於扣抵證券交易款項後，即不敷支付該期信
    用卡欠款，已如上述，上訴人既然使用上開帳戶同時作為信用卡欠款及證券交易
    之扣款，則被上訴人依上訴人授權而就證券交易款優先扣款，以避免上訴人發生
    證券款違約交割之情事，此對上訴人權益最有利，自無何疏失之處。如依上訴人
    之主張，被上訴人於約定日期就該期信用卡最低繳費額扣款，上訴人於九十一年
    五月二十四日即因存款餘額不足支付證券交易款，而發生證券款違約交割，對上
    訴人顯然更加不利。上訴人執此主張，即非可採。而上訴人因上開帳戶內之存款
    不足，致其產生信用卡繳款延滯一個月之紀錄，縱令對上訴人信用產生損害，亦
    係肇因於上訴人未及時存入足夠存款以備清償，被上訴人依上訴人授權而為扣款
    ，核屬權利之正當行使，難認有何可歸咎之情形，上訴人主張被上訴人因過失而
    不法侵害其信用云云，並不足採，且上訴人並未提出何積極證據以資證明確有信
    用受損之情，亦未提出何積極證據證明其信用卡繳款延滯一個月之紀錄與信用損
    害間，有何因果關係存在，況被上訴人已於九十二年二月間向金融聯合徵信中心
    更正紀錄，上訴人前揭主張，自不足採。
  (三)又委託書中並無被上訴人於扣款不足時應通知上訴人補足款項之約定，上訴人主
    張被上訴人於扣款不足時未依約通知上訴人補足款項，而有過失云云，亦無可採
    。
五、綜上所述，上訴人主張被上訴人未依約扣款，已有疏失云云，並不足採。從而，
    上訴人基於侵權行為法律關係，請求被上訴人賠償一百萬元及利息，為無理由，
    不應准許。其假執行之聲請亦失所附麗，應併予駁回。原審為上訴人敗訴之判決
    ，及駁回其假執行之聲請，並無不合。上訴意旨指摘原判決不當，求予廢棄改判
    ，為無理由，應予駁回。
六、據上論結，本件上訴為無理由，判決如主文。
中      華      民      國    九十二    年      七      月     三十     日
                              民事第三庭
                                  審判長法  官  張 宗 權
                                        法  官  陳 永 昌
                                        法  官  蕭 艿 菁
右正本係照原本作成。
不得上訴。
中      華      民      國    九十二    年      七      月    三十一    日
                                        書記官  尤 峰 惠


司法院資訊處製作；財團法人民間司法改革基金會備份。
